【裁判字號】    89,易緝,163
【裁判日期】    900403
【裁判案由】    詐欺
【裁判全文】
臺灣臺南地方法院刑事判決                        八十九年度易緝字第一六三號
    公  訴  人  臺灣台南地方法院檢察署檢察官
    被      告  甲○○
右列被告因詐欺案件，經檢察官提起公訴（八十三年度偵字第九五六一號），本院判
決如左：
    主  文
甲○○連續意圖為自己不法之所有，以詐術使人將本人之物交付，處有期徒刑貳年。
    事  實
一、甲○○明知其自身經濟狀況不佳，自民國（下同）八十年六月底起已陷於週轉困
    難，而無力清償其債務，竟基於意圖為自己不法所有之概括犯意，向其相親之對
    象乙○○誇示其係青年創業楷模，並佯稱其負責經營之台灣日強企業股份有限公
    司（下簡稱日強公司）、鴻國機電企業股份有限公司（下簡稱鴻國公司）之每月
    營業額可高達新台幣（下同）五、六千萬元，復偕同乙○○前往宜蘭、花蓮等地
    之農會單位拜訪，使乙○○誤信其債信能力後，甲○○繼之於八十年七月一日起
    至八十一年二月初止，連續佯以其支票即將屆期暫需資金週轉、員工旅遊途中車
    禍亟需儘速補償、客戶所交付之貨款支票需要調現、或其於八十一年二月二十八
    日以前將可陸續向礁溪、壯圍、員山、壽豐鄉等農會收取至少六百四十萬元之工
    程款必足以清償債務等事由，多次向乙○○詐借款項，乙○○不知其詐，遂於八
    十年七月四日起至八十一年二月十四日，分別以自己名義或其父李連登、其弟李
    春生之名義，先後從台南縣市各金融機構匯入款項計達四百三十九萬一千九百元
    （起訴書雖依告訴理由狀之指訴記載匯款金額達六百零四萬四千九百六十元，惟
    告訴人乙○○稱此係重複計算所致，應以四百三十九萬一千九百元始係正確等語
    ，並提出被告甲○○簽發之本票二紙為證，復為被告甲○○於本院調查時所自認
    ，見本院九十年一月二日訊問筆錄）予甲○○。嗣甲○○給付之支票或客票陸續
    退票不獲給付，且迄未見甲○○以回收之工程款清償借款，雖經乙○○數度催討
    ，甲○○均置之不理，繼而避不見面，乙○○始知受騙。
二、案經乙○○訴請台灣台南地方法院檢察署檢察官偵查起訴。
    理  由
一、訊據被告甲○○固不否認有於右揭時地先後向告訴人乙○○借貸款項達四百三十
    九萬一千九百元之事實，惟矢口否認有何施用詐術之犯行，辯稱：伊係遭友人倒
    債五百萬元，加上投資大陸蘇州汽車零件廠虧損七百多萬元，以致於經濟上發生
    困難，當時伊與告訴人已預定結婚，故伊清楚向告訴人說明公司財務上困境並經
    告訴人充分了解後，告訴人便表明要幫忙伊渡過難關以為夫妻共同打拼事業，因
    此借款當時雙方均未提及還款方法或還款來源，伊認為只要結婚後再慢慢清償即
    可。只是支票將屆期時，告訴人曾尋問伊軋票的錢要從哪裡來，伊便向告訴人說
    壽豐鄉等農會可能還會有工程讓伊承包，如果談妥，就可以先預借工程款來周轉
    ，只是伊事後因忙於調度現金無暇於事業，以致於沒有繼續承攬前開農會之工程
    ，但伊不曾於借款之初就向告訴人表明有農會工程款可供收取，告訴人也並非前
    開因素而願意借錢給伊，又嗣後因雙方個性與理念互有差異，及被告經商失敗、
    身無分文，以致雙方漸行漸遠而分手，而告訴人也因男女感情糾紛，遂演變為債
    務上官司，伊一直很有誠意想清償告訴人之借款，但告訴人數度搬遷又變動工作
    地點，以致於無法與告訴人商談和解，至其通緝到案後，也希望告訴人能讓伊慢
    慢清償，但告訴人卻要求伊一次清償，伊陷於經濟困境以致於無法允諾，並深感
    愧疚，但伊於借款之初絕不曾使用詐術云云。經查：
    （一）右揭事實，業據告訴人於檢察官偵訊及本院審理時指訴綦詳，並指陳：伊
          係於八十年六月二日經媒人介紹而認識被告，當時被告提出名片表示其係
          全國第一屆青年創業楷模，又是日強、鴻國兩家公司之董事長，同時為
          CASIO 收銀系統農會總代理、王安電腦、農、林、漁之授權代理，學歷係
          中興大學肄業（因事業太忙以致於未完成學業），公司營業額每月均高達
          五、六千萬元，讓伊以為被告係事業有成之青年才俊，待同年七月一日被
          告帶伊前去參加花蓮等地之農會活動返回被告住所之後，被告突向伊表示
          他將前往大陸考察業務，但伊有一張二百萬元的票即將於同年月八日到期
          ，無暇調撥資金，要求伊返家向家人暫調現金以解其燃眉之急，待其自大
          陸考察回來即馬上清償，並當場開立經其蓋章之空白支票三張給伊，伊認
          其乃信譽極佳之殷實商人，遂返家為被告調度現款。嗣同年八月十一日、
          二十五日被告又拿客票要求調現九萬一千三百六十元，以及員工在海水浴
          場受傷亟需補償為由另借四十九萬二千六百元，伊認為這部分借款只是其
          公司營業額一小部分，遂勉為幫忙。然因被告遲未清償前欠二百萬元，經
          伊催討後，被告遂於同年九月九日另簽發十紙含利息在內之本票以為清償
          （以每月四日為到期日，自八十年十一月四日起至八十一年八月四日止）
          ，而在第一張本票屆期前，被告又拿了數張客票前來調現，表示這些均為
          伊向客戶收取之貨款必會兌現，伊信以為真，遂收受上開客票並給付現款
          予被告。待前開本票即將屆期之際，被告又以其資金調度暫有困難，為免
          退票影響其信譽，乃要求伊自己調度資金以免留下退票記錄，但伊僅為之
          兌現二張本票（即八十年十一月四日、同年十二月四日到期之本票各一張
          ），之後便不願為其煞費周章代墊資金，然被告隨後又於同年十二月間一
          再向伊表示其尚有礁溪農會一百四十萬元、壯圍農會二百八十萬元、員山
          農會一百五十萬元及壽豐農會七十萬元之工程款尚未收取，至遲於八十一
          年二月二十八日左右將可陸續收到，要伊仍續借現款供其暫時周轉所需，
          伊認為被告既將債權對象、債權金額均已清楚表明，即不疑有他，而再度
          為其調現客票，直至八十一年二月十四日止。惟伊遲未見被告以其向礁溪
          等農會收取之工程款前來清償債務，且其交予之客票又陸續退票（其中幾
          張還是人頭支票），被告即託詞避不見面，嗣經伊四處查訪催討，被告始
          出面與伊結清帳目，並簽發到期日為八十一年十二月三十一日之本票二張
          （面額各為二百萬元、二百三十九萬一千九百元，合計共四百三十九萬一
          千九百元）交伊收執，然前開本票二紙屆期仍未兌現，且迄今被告仍避不
          見面。待八十二年下旬，伊始得悉被告在與伊相親認識前，即已負債累累
          ，俟伊調取其戶籍資料後，又發現被告僅係初中畢業，顯見被告乃蓄意詐
          騙伊等語，並提出被告出具之名片一紙、戶籍謄本一份、本票二紙、支票
          及其退票理由單各二份、匯款單十八份等影本為證（見偵查卷第十六頁背
          面至二十六頁、四十五頁至四十六頁、及附件之證物卷）。
    （二）次查，被告於八十三年九月間經檢察官偵訊時，對告訴人所指陳之相親及
          借款過程均予以是認，惟辯稱：伊公司每月營業額確約為五、六千萬元，
          只是直到八十一年以後經濟狀況欠佳，才無法還錢給告訴人云云（見偵查
          卷第十一頁背面及第十二頁）；但隨後又改稱；向告訴人借錢時有向告訴
          人表明經濟困難，並且還說如果朋友還錢、工程款收取了就會還錢給她云
          云（見偵查卷第十五頁）；惟嗣後被告另於同年十月以書狀向檢察官表示
          ：八十年六月間伊向告訴人表明公司欠錢困難，她便慨然為伊調借現金，
          直至八十一年二月十四日，之後有一天她還主動向伊提起，如果伊經濟上
          真的如此困難，則在幾千萬元範圍內她都可以為伊設法，然而伊當時感覺
          與告訴人個性不合，甚至告訴人還禁止伊與家人聯繫，令伊深感告訴人對
          伊父母不孝，便有意逐漸疏遠她，而告訴人也查覺到伊態度轉變，雙方始
          由感情問題演變為金錢糾紛，設若伊果真存心詐騙，又何以僅止於如此金
          額云云（見被告八十三年十月二日書狀，附於偵查卷附件）；待於八十四
          年二月間本院審理之初，被告又供陳：伊向告訴人借錢時，有向她表示會
          以員山農會工程款領取後還債，因當時伊打算收員山、壽豐農會工程款約
          四百萬元，加上另外有一些朋友還伊錢來還給告訴人，但因為朋友向伊調
          錢沒有清償，伊就拿工程款去軋支票，所以才沒有還給告訴人。又伊確實
          在八十一年間拿到壽豐鄉農會之工程款，但伊並無詐騙告訴人之意思，且
          伊於八十一年二月至八十二年十月共支付票款達四、五千萬元，只因為當
          初有與告訴人結婚之意思，告訴人無意要伊清償債務，所以伊便未優先清
          償其借款云云（見本院八十四年度易字第二六四號刑事卷第十三頁至同頁
          背面，嗣八十四年二月十七日庭訊時，被告亦再度供認向告訴人借款時，
          有向她表明將以壽豐鄉農會等工程款收取後給付予告訴人等語，另見前開
          刑事卷第四五頁），詎被告僅應訊二次後，即藉故託辭因輕微中風須住院
          治療為由拒不到庭，嗣經本院數度傳、拘無著後，始予以通緝，並遲至八
          十九年十二月六日始經警於台北市○○○路及光復北路附近予以逮獲，但
          被告於本院再度審理後，不僅一反其前揭於八十三、八十四年間所為之供
          述，而逕以首開言詞置辯，甚且數度以雙方關係匪淺，已形同夫妻一般，
          且告訴人很清楚伊經濟困難而純粹幫忙，並無意伊清償債務云云（見本院
          九十年一月二日、一月十日訊問筆錄、被告九十年三月十三日答辯狀）。
          則綜前觀之，被告先是自承伊確有向告訴人誇示其眾多頭銜及其經營公司
          營業規模與可觀之收入，只是借款以後始發生經濟困難致無法清償，嗣後
          又改稱借款之初告訴人即已清楚認識其週轉困難，但仍鼎力協助而無計清
          償；其次，被告亦曾自認其確有承諾將以壽豐鄉等農會應收工程款作為清
          償來源之方式向告訴人借貸，但其後又翻供這只是借貸以後另對告訴人表
          明還款來源，且當時僅係伊工作行程上預計可承攬之工程，並非應收而未
          收之工程款；再者，被告先於偵查之時表明告訴人當時係全心全意傾囊協
          助，甚至連數千萬元都在所不惜，只是因告訴人對父母不孝，被告才故意
          與之疏離，告訴人不滿，遂將感情問題轉變為金錢糾紛，但嗣其於本院通
          緝到案後，又改陳因伊經商失敗，告訴人見其身無分文，難以倚靠，遂與
          其撕破臉並要求返還借款等情，均可見其前後矛盾之供述及其推諉卸責之
          情，然被告自相親伊始至初次表明借貸僅不到月餘光景，加上民間透過媒
          人之相親模式通常免不了渲染美化，如非被告再對其財力施予相當之吹噓
          ，告訴人焉有可能於相識短短一個月即同意借貸二百萬元，而不是真的認
          識到其經濟困窘情狀後，淡化感情以另覓良緣？且被告每次向告訴人借貸
          ，均有簽發支票或持其自稱客戶所給付貨款之客票以為憑證，甚且每筆借
          款均有加計利息（被告尚稱係三分利），待前開支票屆期後，被告再另開
          立已載明到期日之本票以便向告訴人換回前開支票之事實，亦均為告訴人
          及被告所自承（見偵查卷第十二頁、十八頁背面、本院八十四年度易字第
          二六四號刑事卷第四五頁、本院九十年三月二十日審判筆錄），如告訴人
          係因了解被告經濟困難而傾力幫忙，何以被告還須持客票借貸？且告訴人
          既係純粹幫忙，何以借款還須計算利息？且告訴人既無意請求清償，何以
          被告會懼怕告訴人於支票發票日提示支票，並且另開立有載明到期日之本
          票以換回前開支票？況告訴人如係因充分了解其經濟狀況之艱難始予以大
          筆借貸，又怎會於八十一年間因被告「身無分文、已到窮途末路之境界」
          而與之疏離，更何況被告還自稱伊直至八十二年十月以前都還正常營運付
          款（見偵查卷附件，被告八十三年十月二日書狀文件）？顯見被告前揭辯
          解純係卸飾之詞，要無足取，並益證被告係於相親之際先吹噓其穩健及可
          觀之財經背景，以建立其良好之債信印象後，再輔以客票等有價證券以為
          借貸，致令其相親對象難以拒絕而取得借款，然被告借貸後均無意清償任
          何款項，縱使被告遲至八十二年底始成為拒絕往來戶，告訴人之借款債權
          從未成為其清償對象，而是僅以另開立本票之方式以拖延其清償責任（雖
          被告於通緝到案後另狡飾通緝期間因告訴人搬家以致於無法清償債務云云
          ，然查，告訴人從偵查至本院審理期間，均未曾變更過住所乙節，亦有歷
          次書狀、送達證書可證，是被告前揭辯解亦洵無足取信。），則其前開所
          為，焉能謂其無施用詐術？
    （三）再查，被告於本院八十四年二月八日庭訊時清楚表示伊將以八十一年間向
          壽豐鄉等農會領取之工程款作為償債方式而向告訴人借貸乙節（見本院前
          開刑事卷第十三頁背面），本院遂依其說明向花蓮縣壽豐鄉農會予以函查
          ，然經花蓮縣壽豐鄉農會查覆結果，該農會確曾於七十九年十二月二十六
          日與日強公司簽訂購置生鮮超市電腦收銀硬、軟體系統合約，總工程款共
          一百八十二萬元，惟前開工程款已先後於八十年二月十二日、同年五月二
          十七日分別給付一百二十二萬元及六十萬元予日強公司等情，有該農會八
          十四年二月二十四日花壽鄉農供銷字第三七七號函及其附件資料附卷可稽
          ，由是觀之，被告對花蓮縣壽豐鄉農會之工程款債權已於八十年五月間因
          清償而消滅，乃被告復於八十年底再向告訴人詐稱伊尚有壽豐鄉等農會之
          應收工程款將於八十一年初收取，而要求告訴人再提供借款，則此等作為
          自屬詐騙犯行無疑，乃被告先是辯稱前開農會工程款於領得後已因亟需軋
          票而另作他用，故未予清償告訴人云云，嗣後又改稱這只是預計將承攬之
          工程，並非應收工程款，且更非借款之初所表明者云云，均純屬事後卸責
          之詞，殊無足採信。
    （四）綜上所述，本件事證已臻明確，被告犯行堪以認定，應依法論科。
二、核被告甲○○所為，係犯刑法第三百三十九條第一項詐欺取財罪。而被告多次詐
    騙借款犯行，時間密接，所犯之罪構成要件均屬相同，顯係基於概括之犯意為之
    ，為連續犯，應以一罪論並依法加重其刑。爰審酌被告於本院審理期間，經數度
    傳、拘無著，嗣經通緝逃亡五年餘始行到案，併其犯罪之動機、目的、詐騙手段
    、八十年七月間至八十一年二月十四日止所詐騙之借款金額非輕、對告訴人所生
    精神上及財產上之損害、且於本院審理時復狡飾犯行、及自八十三年偵訊之初迄
    今屢次以經濟困難為由表明無意清償告訴人借款之態度等一切情狀，量處如主文
    所示之刑，以示懲儆。
據上論結，應依刑事訴訟法第二百九十九條第一項前段，刑法第五十六條、第三百三
十九條第一項，罰金罰鍰提高標準條例第一條前段，判決如主文。
本案經檢察官王百玄到庭執行職務。
中      華      民      國    九十      年      四      月      三      日
                                  臺灣臺南地方法院刑事第四庭
                                          法  官  林彥君
右正本證明與原本無異。
如不服本判決，應於判決送達後十日內，向本院提出上訴狀。
                                          書記官  黃傳鈞
中      華      民      國    九十      年      四      月      三      日
附錄本案論罪科刑法條全文：
刑法第三百三十九條第一項：意圖為自己或第三人不法之所有，以詐術使人將本人或
                          第三人之物交付者，處五年以下有期徒刑、拘役或科或
                          併科一千元以下罰金。


司法院資訊處製作；財團法人民間司法改革基金會備份。
